【裁判字號】    95,訴,196
【裁判日期】    950518
【裁判案由】    違反臺灣地區與大陸地區人民關係條例等
【裁判全文】
臺灣屏東地方法院刑事判決               95年度訴字第196號
公  訴  人  臺灣屏東地方法院檢察署檢察官
被      告  甲○○
上列被告因違反臺灣地區與大陸地區人民關係條例等案件，經檢
察官提起公訴（94年度偵字第5162號），本院判決如下：
    主  文
甲○○共同違反不得使大陸地區人民非法進入臺灣地區之規定，
處有期徒刑陸月，如易科罰金以佰元折算壹日。
    事  實
一、甲○○與一姓名年籍不詳之成年男子共同基於使大陸地區人
    民非法進入臺灣地區之犯意聯絡，計劃以到大陸地區假結婚
    之方式，使大陸地區男子得以藉此進入臺灣地區工作，由該
    姓名年籍不詳男子出資安排甲○○於民國92年2 月25日前往
    大陸地區，並與大陸地區人民趙佐金於同年3 月10日在福建
    省福州市辦理結婚登記，取得福州市核發之（2003）榕公證
    內民字第2982號結婚證明書。4 天後即同年3 月14日，甲○
    ○隨即返回臺灣，並委託不知情之陳炎煌於同年4 月10日持
    前開大陸地區結婚證明書向財團法人海峽交流基金會（下稱
    海基會）辦理驗證，取得海基會之認證證明。
二、92年4 月11日，甲○○復持前開大陸地區結婚證明書及海基
    會認證證明，前往屏東縣崁頂鄉戶政事務所，填具結婚登記
    申請書，申辦結婚登記，使不知情之承辦公務員將甲○○與
    趙佐金結婚之不實事項，登載於職務上所掌之戶籍登記公文
    書上，致生損害於戶政資料管理之正確性。完成結婚登記後
    ，甲○○又於同日前往屏東縣警察局東港分局崁頂分駐所，
    以趙佐金配偶之身分，填寫「大陸地區人民進入臺灣地區保
    證書」，自任趙佐金進入臺灣地區之保證人，使不知情之警
    員林益本在該保證書簽註意見欄登載「經詢保證人甲○○稱
    ：渠與被保證人趙佐金係夫妻關係，願意完全負起保證人責
    任」之不實內容，而為對保之證明，足生損害於警察機關對
    大陸地區人民進入臺灣地區管理之正確性。
三、92年4 月17日，甲○○再利用不知情之旅行社人員前往內政
    部警政署入出境管理局（下稱入出境管理局）填具「大陸地
    區人民進入臺灣地區旅行證申請書」，並提出前開大陸地區
    結婚證明書、海基會認證證明、大陸地區人民進入臺灣地區
    保證書、戶籍謄本等文件，以配偶來臺探親為由，申請趙佐
    金來臺，經入出境管理局發給趙佐金中華民國臺灣地區旅行
    證，使趙佐金得以探親名義於92年8 月6 日持用上開旅行證
    搭機自高雄小港機場進入臺灣地區。同日甲○○又偕同趙佐
    金前往屏東縣警察局東港分局崁頂分駐所，以其2 人係夫妻
    關係，趙佐金來臺探親等不實事項為由，申辦流動人口登記
    ，致使該分駐所不知情之警員林益本將上開不實事實，登載
    於職務上所掌之「流動人口登記聯單」公文書上，足生損害
    於警察機關對於流動人口管理之正確性。嗣趙佐金因逾期停
    留及被申報為協尋人口而為警尋獲，經警依其陳述而查悉上
    情。
四、案經新竹縣警察局移送臺灣高雄地方法院檢察署檢察官呈請
    臺灣高等法院高雄分院檢察署令轉臺灣屏東地方法院檢察署
    檢察官偵查起訴。
    理  由
一、按被告以外之人於審判中有滯留國外或所在不明而無法傳喚
    者，其於司法警察調查中所為之陳述，經證明具有可信之特
    別情況，且為證明犯罪事實之存否所必要者，得為證據，刑
    事訴訟法第159 條之3 第3 款定有明文。本件大陸地區人民
    趙佐金來臺為警查獲，經新竹縣警察局員警於94年6 月24日
    製作調查筆錄後，已遣返大陸地區，有警詢筆錄及臺灣屏東
    地方法院檢察署公務電話紀錄（偵查卷第65頁）在卷可稽，
    顯已無法傳喚到庭，本院審酌其在上開警詢中供稱與被告甲
    ○○快速辦理結婚之情節，核與被告在本案偵查中之供述相
    符，有可信之特別情況，且為證明本件犯罪事實之存否所必
    要者，依上開刑事訴訟法之規定，自得為證據。
二、訊之被告甲○○坦承與大陸地區人民趙佐金辦理結婚，使趙
    佐金進入臺灣地區之事實不諱，惟否認有何不法，辯稱：渠
    與前男友分手，因賭氣而與趙佐金結婚，趙某來臺後尚同住
    一段時間，嗣因趙佐金藉故離開，一去不回，渠怕趙某在臺
    灣做壞事，會有事情，才訴請法院判決離婚，二人之婚姻為
    真正，並非假結婚云云；惟查：
(一)、被告上開犯罪事實，業據趙佐金於警詢中供稱：「甲○○於
    2003年2 月底到大陸福建省福清市，我是在結婚的前2 天接
    到我委託的大陸介紹人通知，有臺灣女孩到平潭來要跟我見
    面並且辦理假結婚，讓我到臺灣工作，在平潭介紹人的家裡
    ，由福清市的仲介人帶2 個臺灣女孩讓我挑選結婚對象，其
    中一個話比較多，我不喜歡，就選甲○○為結婚對象」、「
    我跟甲○○辦理結婚後，甲○○就被福清市的仲介人帶走，
    我們在大陸沒有住在一起，... 我總共支付人民幣41,000元
    ，錢都交給福清市的仲介人，... 」、「甲○○和我都知道
    雙方是假結婚」等語甚詳，核與被告在偵查中自陳：「（問
    ：妳何時出境大陸？在何地結婚？介紹人為何？代價多少？
    ）時間我不確定，當時好像是在福清，介紹人我不認識，只
    有趙佐金來時，拿了20,000元給我，我沒有拿錢給介紹人」
    、「（問：趙佐金說妳與另一名女子到大陸，該女子姓名？
    ）那是媒人帶去的，我也不認識」、「（問：妳去過大陸幾
    次？停留多久？）1 次，停留20多天」、「（問：趙佐金家
    裡有那些人？）有1 個女兒、1 個兒子，我不曉得他父母是
    否健在，我知道他有1 個兄弟偷渡到臺灣，我在大陸期間沒
    有問他家裡情況」、「（問：他家住那裡？）搭船過去要坐
    很遠，地名我現在突然說不上來」、「（問：妳去大陸時經
    濟情況如何？）平平的，去大陸的錢是帶我過去的人幫我出
    的」、「（問：誰帶妳過去？為何要帶妳過去？）我不認識
    帶我過去的人，剛開始說要去玩，結果我去跟趙佐金對看，
    趙佐金帶我去玩，然後就開始談婚事」等語（見95年1 月9
    日、1 月23日偵查筆錄）相符。
(二)、被告自稱前往大陸原本之目的在旅遊，然全程均由不相識之
    人出資，且經安排認識趙佐金後，對於趙佐金之家庭身世背
    景尚未弄清楚前，即突然決定結婚，並立刻辦妥手續，實有
    違常情。按結婚乃人生終身大事，被告年紀比趙佐金（1962
    年4 月8 日出生）大6 歲，2 人各自育有子女，衡情實無全
    然未考慮雙方家庭成員、工作能力及經濟狀況等重要因素，
    即快速辦理結婚之理，參酌被告於本院審理中自承趙佐金到
    臺灣後沒有工作，都由被告帶他四處玩，不久後即離開被告
    不知去向等語以觀，足認被告與趙佐金辦理結婚之目的，僅
    在使趙佐金得以入境臺灣，2 人並無結為夫妻，共組家庭，
    長久共同生活之真意，實甚灼然。
(三)、雖被告舉證人乙○○、謝春花、丙○○，並提出在大陸與趙
    佐金之宴客合照，欲證明其2 人之婚姻為真正云云，惟證人
    乙○○、謝春花之供述，與被告所稱趙佐金來臺後共同居住
    情形、租屋時間及租金多寡等情節並不相符，是否真實，非
    無可疑，縱認其2 人與丙○○所供均為真實，亦僅能證明趙
    佐金來臺後曾與被告共住一段時間而已，該證人之證詞與被
    告提出之所謂宴客合照，均無法證明被告及趙佐金2 人確有
    結婚之真意。
(四)、此外，復有福州市民政局結婚證、福州市公證處券市場（20
    03）榕公證內民字第2982號結婚證明書、海基會認證證明、
    屏東縣崁頂鄉戶政事務所94年7 月14日屏崁戶字第09400007
    96號函、結婚登記申請書、戶籍謄本、大陸地區人民進入臺
    灣地區保證書、入出境管理局94年7 月12日境信慧字第0941
    0056400 號函、大陸地區人民進入臺灣地區旅行證申請書、
    屏東縣警察局東港分局流動人口登記聯單及入出境查詢單在
    卷可佐，被告前開所辯，顯係卸責之詞，非可採信，本件事
    證明確，被告之犯行堪以認定。
三、論罪與科刑：
(一)、按被告行為後，臺灣地區與大陸地區人民關係條例已於92年
    10月29日修正公布，同年月31日生效施行，該條例修正後第
    79條第1 項之法定刑為「1 年以上7 年以下有期徒刑，得併
    科新臺幣100 萬元以下罰金」，比較修正前同條項「5 年以
    下有期徒刑、拘役或科或併科新臺幣50萬元以下罰金」之法
    定刑度，顯然較重，應以適用舊法對被告較為有利，是被告
    未經許可，使大陸地區人民趙佐金進入臺灣地區之犯行，自
    應適用92年10月29日修正前臺灣地區與大陸地區人民關係條
    例第79條第1 項之規定論科。
(二)、又戶籍謄本及流動人口登記聯單，為戶政機關及警察機關公
    務員職務上所掌之公文書、大陸地區人民進入臺灣地區保證
    書之對保或證明機關簽註意見欄，則為承辦公務員職務上所
    填寫之文書，且戶政機關公務員與負責對保及流動人口登記
    之員警，對於被告與趙佐金是否為夫妻一節，均無實質審查
    權；被告明知其與大陸地區人民趙佐金並無結婚之真意，卻
    為使趙佐金入境臺灣地區，而持結婚證明書等文件申辦結婚
    登記、辦理對保及以夫妻名義申報流動人口登記，使承辦公
    務員在職掌之公文書上填載被告與趙佐金為夫妻等不實事項
    ，申辦結婚登記、辦理對保完成後，又持戶籍謄本及大陸地
    區人民進入臺灣地區保證書向入出境管理局申辦大陸地區人
    民進入臺灣地區之旅行證，已達行使之程度，並足以生損害
    於前開機關對於戶籍登記、對保證明、流動人口管制及入出
    境管理之正確性，核其所為，係犯刑法第216 條、第214 條
    之行使使公務員登載不實文書罪，其先後多次行使使公務員
    登載不實之文書，時間緊接，所犯構成要件相同，顯係基於
    概括犯意反覆為之，應依連續犯規定以一罪論，並加重其刑
    。被告連續使公務員登載不實之低度行為，則為連續行使使
    公務員登載不實文書之高度行為所吸收，均不另論罪，其與
    姓名年籍不詳之成年男子間，有犯意聯絡與行為分擔，為共
    同正犯，又被告所犯連續行使使公務員登載不實文書與非法
    使大陸地區人民進入臺灣地區2 罪間，有方法、目的之牽連
    關係，應依刑法第55條規定從一重依非法使大陸地區人民進
    入臺灣地區罪處斷。
(三)、爰審酌被告以假結婚方式，使大陸地區人民趙佐金入境臺灣
    地區，不僅損害戶政、警察機關對於戶政及人口管理之正確
    性，亦造成社會治安潛在之危險，並斟酌被告本件犯罪之動
    機、目的、手段、智識程度，及事後否認犯行、態度不佳等
    一切情狀，量處如主文所示之刑，並諭知易科罰金之折算標
    準。
(四)、公訴意旨另以：被告甲○○利用不知情之旅行社人員, 於92
    年4 月17日前往入出境管理局填具「大陸地區人民進入臺灣
    地區旅行證申請書」，並提出前開大陸地區結婚證明書、海
    基會認證證明、大陸地區人民進入臺灣地區保證書、戶籍謄
    本等文件，以配偶來臺探親為由，申請趙佐金入境臺灣，致
    入出境管理局不知情之承辦公務員將甲○○與趙佐金於「92
    年3 月10日結婚」之不實事項登載於上開「大陸地區人民進
    入臺灣地區旅行證申請書」上，並據以發給趙佐金中華民國
    臺灣地區旅行證，使趙佐金得以探親名義，於92年8 月6 日
    持用上開旅行證搭機自高雄小港機場進入臺灣地區，足以生
    損害於入出境管理局對入境人員管理之正確性，因認被告此
    部分所為，亦犯刑法第216 、第214 條之行使使公務員登載
    不實文書罪。
(五)、惟按刑法第214 條所謂使公務員登載不實事項於職務所掌之
    公文書罪，須一經行為人聲明或申報，公務員即有登載之義
    務，並依其所為之聲明或申報予以登載，而屬不實之事項者
    ，始足當之，若其所為聲明或申報，公務員尚須為實質之審
    查，以判斷是否真實，始得為一定之記載者，即無本罪所稱
    使公務員登載不實之可言。另大陸地區人民，須經主管機關
    許可始得進入臺灣地區，臺灣地區與大陸地區人民關係條例
    第10條第1 項定有明文，而主管機關內政部據此亦訂有「大
    陸地區人民進入臺灣地區許可辦法」，以資規範。依該辦法
    第14條至第18條之規定，欲申請進入臺灣地區者，須備齊一
    定之文書證件，向入出境管理局辦理，且依同辦法第19條第
    1 項第7 款之規定，有事實足認係通謀而為虛偽結婚者，得
    不予許可大陸地區人民進入臺灣地區之申請，已許可者，得
    撤銷或廢止其許可，並註銷其旅行證；足見入出境管理局對
    於大陸地區人民申請入境時，具有實質之審查權限，並非一
    經申請即予准許，實甚明顯。被告此部分所為，尚與刑法第
    216 條、第214 條之行使使公務員登載不實文書罪有間，惟
    因公訴意旨認被告此部分行為與前開有罪部分有連續犯之裁
    判上一罪關係，爰不另為無罪之諭知，併此敘明。
四、據上論斷，應依刑事訴訟法第299 條第1 項前段、修正前臺
    灣地區與大陸地區人民關係條例第15條第1 款、第79條第1
    項，刑法第11條前段、第2 條第1 項但書、第28條、第56條
    、第216 條、第214 條、第55條、41條第1 項前段，罰金罰
    鍰提高標準條例第1 條前段、第2 條判決如主文。
本案經檢察官林吉泉到庭執行職務
中    華    民    國    95    年    5     月    18    日
                  刑事第三庭  審判長法  官  楊清安
                                    法  官  楊萬益
                                    法  官  柯雅惠
以上正本證明與原本無異。
如不服本判決應於收受本判決送達後10日內向本院提出上訴書狀
，其未敘述上訴理由者，並得於提起上訴後10日內向本院補提理
由書狀（均須按他造當事人之人數附繕本），切勿逕送上級法院
                                    書記官  曾文玲
中    華    民    國    95    年    5     月    18    日
附錄論罪法條:
刑法第216條
行使第210條至第215條之文書者，依偽造、變造文書或登載不實
事項或使登載不實事項之規定處斷。
刑法第214條
明知為不實之事項，而使公務員登載於職務上所掌之公文書，足
以生損害於公眾或他人者，處3年以下有期徒刑、拘役或500元以
下罰金。
修正前臺灣地區與大陸地區人民關係條例第79條第1項
違反第15條第1 款規定者，處5 五年以下有期徒刑、拘役或科或
併科新臺幣50萬元以下罰金。


司法院資訊處製作；財團法人民間司法改革基金會備份。
